ACORDAO-COMPLETO-2536364

ACÓRDÃO 4142/2022 ATA 27/2022 - SEGUNDA CÂMARA

VISTOS, relatados e discutidos estes autos de tomada de contas especial em que se aprecia, nesta fase, recurso de reconsideração interposto por Osni Cardoso de Araújo contra o Acórdão 1736/2021-TCU-Segunda Câmara, de relatoria do Ministro Augusto Nardes, por meio do qual este Tribunal, entre outras medidas, julgou irregulares a conta do recorrente, imputando-lhe débito e aplicando-lhe multa,
ACORDAM os Ministros do Tribunal de Contas da União, reunidos em Sessão da 2ª Câmara, diante das razões expostas pelo Relator, com fundamento nos art. 33 da Lei 8.443/1992 c/c o art. 285 do RI/TCU, em:
9.1. conhecer do recurso de reconsideração para, no mérito, negar-lhe provimento;
9.2. dar ciência desta deliberação ao recorrente e demais interessados no processo, informando que o teor integral das peças que o integram poderá ser obtido no endereço eletrônico www.tcu.gov.br/acordaos.

Recurso de reconsideração  em processo de tomada de contas especial, interposto por Osni Cardoso de Araújo, buscando impugnar o Acórdão 1.736/2021-TCU-2ª Câmara, mantido em sede de embargos declaratórios Acórdão 7.655/2021-TCU-2ª Câmara, ocasião em que o ex-Prefeito do Município de Serrinha/BA teve suas contas julgadas irregulares, com imputação de débito e multa, em função da omissão no dever de prestar contas dos recursos repassados à conta do Programa Brasil Alfabetizado (Ciclo 2012).

Segunda Câmara

Município de Serrinha - BA.

3. Interessados/Responsáveis/Recorrentes:
3.1. Interessado: Fundo Nacional de Desenvolvimento da Educação (00.378.257/0001-81).
3.2. Responsável: Osni Cardoso de Araújo (XXX.812.475-XX).
3.3. Recorrente: Osni Cardoso de Araújo (XXX.812.475-XX).

Aroldo Cedraz.

13.1. Ministros presentes: Bruno Dantas (Presidente), Augusto Nardes, Aroldo Cedraz e Antonio Anastasia (Relator).
13.2. Ministro que alegou impedimento na Sessão: Aroldo Cedraz.
13.3. Ministros-Substitutos presentes: Marcos Bemquerer Costa e André Luís de Carvalho.

ANTONIO ANASTASIA

Ministro Augusto Nardes.

Inicialmente, reproduzo a instrução da Secretaria de Recursos - Serur (peça 99) , que contou com o endosso do dirigente daquela unidade e do Ministério Público de Contas (peças 100 e 102) .
"INTRODUÇÃO
Cuida-se de recurso de reconsideração em processo de tomada de contas especial interposto por Osni Cardoso de Araújo (peça 86) , buscando impugnar o Acórdão 1736/2021-TCU-Segunda Câmara (peça 58) , mantido em sede de embargos declaratórios (Acórdão 7655/2021-TCU-Segunda Câmara - peça 72) , ocasião em que o ex-Prefeito do Município de Serrinha/BA teve suas contas julgadas irregulares, com imputação de débito e multa, em função da omissão no dever de prestar contas dos recursos repassados à conta do Programa Brasil Alfabetizado (Ciclo 2012) .
Eis o extrato das decisões recorridas:
Acórdão 1736/2021-TCU-Segunda Câmara - peça 58
VISTOS, relatados e discutidos estes autos que tratam de Tomada de Contas Especial instaurada por Fundo Nacional de Desenvolvimento da Educação (FNDE) , em desfavor de Osni Cardoso de Araújo, em razão de omissão no dever de prestar contas dos recursos recebidos por força do Programa Brasil Alfabetizado, no exercício de 2012;
ACORDAM os Ministros do Tribunal de Contas da União, reunidos em sessão da 2ª Câmara, ante as razões expostas pelo relator, em:
9.1.	julgar irregulares, nos termos dos arts. 1º, inciso I, 16, inciso III, alíneas "b" e "c", da Lei 8.443/1992, c/c os arts. 19 e 23, inciso III, da mesma Lei, as contas do responsável Osni Cardoso de Araújo, condenando-o ao pagamento das importâncias a seguir especificadas, atualizadas monetariamente e acrescidas dos juros de mora, calculadas a partir das datas discriminadas até a data da efetiva quitação do débito, fixando-lhe o prazo de quinze dias, para que comprove, perante o Tribunal, o recolhimento das referidas quantias aos cofres do Fundo Nacional de Desenvolvimento da Educação, nos termos do art. 23, inciso III, alínea "a", da citada lei, c/c o art. 214, inciso III, alínea "a", do Regimento Interno do TCU.
	Data de ocorrência
	Valor histórico

	18/7/2013
	95.502,65

	30/12/2013
	9.569,70

9.2.	aplicar ao responsável Osni Cardoso de Araújo a multa prevista no art. 57 da Lei 8.443/1992 c/c o art. 267 do Regimento Interno do TCU, no valor de R$ 20.000,00 (vinte mil reais) , fixando-lhe o prazo de quinze dias, a contar da notificação, para que comprove, perante o Tribunal (art. 214, III, alínea "a", do Regimento Interno do TCU) , o recolhimento da dívida aos cofres do Tesouro Nacional, atualizada monetariamente desde a data deste acórdão até a data do efetivo recolhimento, se paga após o vencimento, na forma da legislação em vigor;
9.3.	autorizar, desde logo, a cobrança judicial das dívidas, caso não atendida a notificação, na forma do disposto no art. 28, inciso II, da Lei 8.443/1992;
9.4.	autorizar também, desde logo, se requerido, com fundamento no art. 26, da Lei 8.443, de 1992, c/c o art. 217, §§ 1º e 2º do Regimento Interno do TCU, o parcelamento da (s) dívida (s) em até 36 parcelas, incidindo, sobre cada parcela, corrigida monetariamente, os correspondentes acréscimos legais, fixando-lhe o prazo de quinze dias, a contar do recebimento da notificação, para comprovar, perante o Tribunal, o recolhimento da primeira parcela, e de trinta dias, a contar da parcela anterior, para comprovar os recolhimentos das demais parcelas, devendo incidir, sobre cada valor mensal, atualizado monetariamente, os juros de mora devidos, no caso do débito, na forma prevista na legislação em vigor, alertando o responsável de que a falta de comprovação do recolhimento de qualquer parcela importará o vencimento antecipado do saldo devedor, nos termos do § 2º do art. 217 do Regimento Interno deste Tribunal;
9.5.	enviar cópia deste acórdão ao Fundo Nacional de Desenvolvimento da Educação e ao responsável, para ciência, e à Procuradoria da República no Estado da Bahia, nos termos do § 3º do art. 16 da Lei 8.443/1992, c/c o § 7º do art. 209 do Regimento Interno do TCU, para adoção das medidas cabíveis, informando-lhes que a presente deliberação, acompanhada do Relatório e do Voto que a fundamenta, está disponível para a consulta no endereço virtual  www.tcu.gov.br/acordaos.
Acórdão 7655/2021-TCU-Segunda Câmara -peça 73
VISTOS, relatados e discutidos estes embargos de declaração, com pedido de efeitos infringentes, opostos pelo Sr. Osni Cardoso de Araújo, contra o Acórdão 1736/2021-TCU-Segunda Câmara, por meio do qual este Tribunal julgou irregulares as contas do responsável, condenou-o em débito e lhe aplicou multa;
ACORDAM os Ministros do Tribunal de Contas da União, reunidos em sessão da 2ª Câmara, ante as razões expostas pelo relator e com fundamento nos arts. 32, inciso II, e 34 da Lei 8.443/1992 c/c o art. 287 do Regimento Interno, em:
9.1. conhecer dos presentes embargos de declaração e, no mérito, rejeitá-los, ante a ausência de omissão e/ou obscuridade no acórdão embargado; e
9.2. dar ciência deste acórdão ao embargante, informando-lhe que o Relatório e Voto que o fundamentam podem ser acessados no endereço eletrônico www.tcu.gov.br/acordaos.
HISTÓRICO
Na origem, o Fundo Nacional de Desenvolvimento da Educação (FNDE) instaurou tomada de contas especial para análise de omissão no dever de prestar contas atribuída ao Prefeito do Município de Serrinha/BA, Osni Cardoso de Araújo, de recursos repassados para execução do programa federal PBA-2012 (Programa Brasil Alfabetizado) .
Após o devido processo legal, o responsável teve suas contas julgadas irregulares (Acórdão 1736/2021-TCU-Segunda Câmara - peça 58) , com imputação de débito e multa, decisão contra a qual se insurge o recorrente.
EXAME DE ADMISSIBILIDADE
Nenhuma divergência a ser apontada quanto a proposta de conhecimento do recurso contida nas peças 87-88 e acolhida pelo e. Relator Min. Raimundo Carreiro (peça 91) .
EXAME DE MÉRITO
Delimitação
É objeto do recurso analisar a nulidade da citação do responsável na fase interna do processo, bem como a incidência da prescrição segundo o entendimento mais recente sobre a matéria.
Da alegação de nulidade na citação realizada na fase interna do processo de tomada de contas especial
Alega o recorrente a nulidade na citação realizada na fase interna do processo de tomada de contas especial, uma vez que foram enviadas para endereços incorretos, não havendo compatibilidade com o sistema constitucional e os princípios de contraditório e ampla defesa. Aponta a necessidade de citação/notificação segundo preconizado no art. 10, § 1º, "b" da IN 71/2012 do TCU, indicando julgados que militam em favor do recorrente (Acórdão 9433/2020-TCU-Plenário e 638/2020-TCU-2ª Câmara) .
Análise
De plano, é possível se verificar que a notificação foi realizada pelo controle interno pela via postal, com a expedição do Ofício 12683E/2017-SEOPC/COPRA/CDCAP/DIFIN/FNDE (peça 7, p. 2) , direcionado ao endereço do responsável (Rua João Barbosa, 49, Vaquejada - Serrinha/BA) , mesmo endereço declarado pelo responsável em sua procuração (peça 41) , tendo o Aviso de Recebimento sido devolvido pela indicação de mudança do responsável (peça 8, p. 2) .
Ressalte-se ademais que o endereço "Rua João Barbosa, 49" era o mesmo endereço contido no cadastro do CPF (peça 30) e nos cadastros eleitorais (peça 33) , motivo pelo qual, no momento em que a correspondência é enviada ao endereço do responsável contido nos cadastros públicos, não resta alternativa ao controle interno senão a realização de citação editalícia, não havendo qualquer irregularidade, seja na citação inicialmente pela via postal, seja pela adoção subsequente da via do edital.
Não se pode olvidar a obrigação do responsável em manter atualizado os cadastros públicos, não sendo possível exigir diligências extraordinárias por parte da Administração Pública, especialmente na situação em que se observa a contumácia no cumprimento do dever de atualizar os dados pessoais junto aos cadastros públicos, verbis
EMENTA: CONSTITUCIONAL. PROCESSUAL CIVIL. EXECUÇÃO. ACÓRDÃO DO TCU. CITAÇÃO POR EDITAL. CERCEAMENTO DE DEFESA. NULIDADE. INOCORRÊNCIA. PRETENSÃO DE RESSARCIMENTO AO ERÁRIO. IMPRESCRITIBILIDADE.
I - Hipótese em que a apelante, através de curador especial designado judicialmente, em sede de embargos do devedor, reclama de nulidade de sua citação editalícia, a qual não teria sido precedida da indispensável busca por seu endereço atual nos bancos de dados públicos, afirmando ter sofrido cerceamento de defesa, já que tomou conhecimento da execução quando da intimação da penhora de seus bens.
II - O sistema processual brasileiro consagra o princípio de que as nulidades somente devem ser pronunciadas diante da demonstração objetiva de prejuízo às partes, reputando-se válidos os atos que, a despeito de suposto vício formal, atinjam sua finalidade essencial (art. 154 do CPC) .
III - Não pode a executada exigir máxima diligência da parte exequente, quando ela própria foi contumaz no cumprimento de seu dever de cidadã contribuinte de atualizar os dados pessoais junto à Receita Federal. (TRF5; AC 200982000001364; Relatora: Desembargadora Federal Margarida Cantarelli; Órgão Julgador: Quarta Turma; Fonte: DJE - Data: 28/10/2010 - Página: 685) 
..............
ADMINISTRATIVO. TOMADA DE CONTAS ESPECIAL. TCU. LEI N.º 8.443/92 E REGIMENTO INTERNO DO TCU. CITAÇÃO. REGULAMENTAÇÃO PRÓPRIA. LEI N.º 9.784/99. NÃO APLICAÇÃO. CITAÇÃO EDITALÍCIA. NÃO LOCALIZAÇÃO. ENDEREÇO CONSTANTE DOS AUTOS E DA BASE DE DADOS DA RECEITA FEDERAL. DILIGÊNCIA. SUFICIÊNCIA. NÃO NECESSIDADE DE ESGOTAMENTE DE POSSIBILIDADES DE LOCALIZAÇÃO. AR/MP. INDICAÇÃO DE RECUSA DE RECEBIMENTO. CERCEAMENTO DE DEFESA. NÃO OCORRÊNCIA.
1. As regras da Lei n.º 9.784/99 relativas à intimação (art. 26 daquele diploma legal) não se aplicam à citação no processo administrativo de tomada de contas especial realizado perante o TCU, pois este tem regulamentação própria (Lei n.º 8.443/92 e Regimento Interno do TCU) , o que afasta, nos termos do art. 69 da própria Lei n.º 9.784/99 sua incidência, salvo subsidiária, o que não é o caso em face da ausência de lacuna na referida regulamentação.
2. A citação pessoal do Apelante foi tentada pelo TCU com base em endereço seu que constava dos autos (fls. 38 e 71 do apenso I) , declarado pelo próprio Apelante, e que fora confirmado como seu efetivo endereço mediante consulta à base de dados da Receita Federal (fls. 123 e 145) , cabendo ao Apelante a manutenção atualizada de seu endereço perante o cadastro desta.
3. O art. 179, inciso III, do Regimento Interno do TCU, em regulamentação ao art. 22 da Lei n.º 8.443/92, prevê a citação editalícia quando o responsável não for localizado, sendo suficiente para que reste caracterizada essa situação a tentativa de sua cientificação no endereço constante da base de dados da Receita Federal, pois não há exigência normativa de outras diligências, as quais, ademais, seriam contrárias à celeridade necessária aos procedimentos sob a atribuição do TCU.
4. Não há, pois, na ausência de previsão legal específica, obrigatoriedade de o TCU esgotar todas as possibilidades de localização do responsável na tomada de contas especial, nem de proceder a diligências em endereços que, embora existentes nos autos, não foram confirmados como seu atual endereço em consulta à base de dados da Receita Federal, nem de ter ciência de que o responsável assumiu outro cargo público e, portanto, teria endereço profissional fixo.
5. No caso dos autos, ademais, o AR/MP dirigido ao Apelante não deixou de ser entregue por insuficiência de endereço, desconhecimento em relação ao destinatário ou mudança deste, mas por ter sido recusado o seu recebimento (fl. 133) , o que gera a presunção de que, pela natureza do AR, no caso, em mãos próprias, foi o próprio Apelante que se recusou ao recebimento da correspondência e não, que fora apresentada alguma informação ao carteiro que impossibilitasse a sua entrega ao Apelante.
6. Não houve, assim, cerceamento de defesa na citação editalícia do Apelante, não merecendo reforma a sentença apelada que julgou improcedente seu pedido inicial.
7. Não provimento da apelação.
 (TRF 5a Região, AC 372364-PE 2002.83.00.011165-7, Des. Fed. Emiliano Zapata Leitão) 
Inexiste nulidade a ser sanada: o envio da comunicação ao endereço do responsável e a posterior adoção da citação editalícia demonstram o pleno cumprimento dos princípios constitucionais do contraditório e da ampla defesa, não havendo prejuízo, no caso concreto, pelo comparecimento voluntário subsequente na fase externa do processo de tomada de contas especial (art. 239, § 1º do CPC) , ocasião em que foi facultado ao responsável a demonstração da boa e regular aplicação dos recursos públicos.
Da ocorrência da prescrição segundo o julgamento do Supremo Tribunal Federal
Alega a incidência da prescrição quinquenal segundo os julgamentos realizados pelo STF (MS 35.971 e MS 32.201) , sendo que a data limite para a prestação de contas seria 30/6/2014, não podendo ser considerada a prorrogação ocorrida em 2017, por se tratar de ato unilateral e em período em que o responsável não mais exercia o cargo público.
Análise
No acórdão recorrido, o Tribunal afastou a ocorrência da prescrição se utilizando dos critérios do Acórdão 1.441/2016-TCU-Plenário (prazo decenal) , apontando o dies a quo como sendo a data final de apresentação das contas (27/5/2017) , conforme debatido nos parágrafos 9-10 da decisão (peça 59, p. 1) .
Ocorre, contudo, que a matéria foi objeto de repercussão geral admitida pelo Supremo Tribunal Federal no Recurso Extraordinário 636.886 (tema 899) . O citado RE teve seu julgamento finalizado, tendo sido enunciada a tese de que "é prescritível a pretensão de ressarcimento ao erário fundada em decisão de Tribunal de Contas".
Diante deste novo cenário, a arguição suscitada pelo recorrente passa a ser analisada, na sequência, levando-se em conta o recente pronunciamento do STF, com o fim de verificar a aplicação, à hipótese dos autos, do novo entendimento firmado sobre o sentido e alcance do art. 37, § 5º, da Constituição.
	Do objeto específico do RE 636.886: a prescrição da pretensão executória
É necessário, em preliminar, delimitar com clareza o objeto do RE 636.886, adotado como paradigma do tema 889 da repercussão geral. Nesse recurso extraordinário, o STF debruçou-se sobre a ocorrência da prescrição na fase de execução de dívida constituída por condenação pelo TCU.
Mais especificamente, tratou-se da execução de uma dívida consubstanciada em acórdão do TCU (Acórdão 227/1996-TCU-2ª Câmara) , que foi arquivada pelo juízo da execução, após ter-se operado a prescrição intercorrente prevista no art. 40, § 4º, da Lei 6.830/1980 (Lei de Execução Fiscal) .
Referido dispositivo prevê o seguinte procedimento: (a) não encontrados o devedor ou bens penhoráveis, o juiz suspende a execução, cabendo ao credor realizar as diligências necessárias ao sucesso da cobrança; (b) decorrido o prazo de um ano sem a localização do devedor ou de bens passíveis de constrição, o juiz determina o arquivamento dos autos (mero arquivamento, sem extinção do processo) e começa a correr o prazo prescricional; (c) transcorrido o prazo sem a localização do devedor ou de bens penhoráveis, a prescrição intercorrente se opera e o juiz pode decretá-la de ofício, com a consequente extinção do processo.
Como se nota, a controvérsia dirimida no RE 636.886 circunscreveu-se à prescrição ocorrida no curso da execução, quando o dano ao erário já havia sido objeto de acertamento, materializado em acórdão condenatório proferido pelo TCU.
Não obstante esse objeto específico, o julgamento do RE 636.886 assume especial relevância para os fins da presente análise, pois, para solucionar a controvérsia, foi necessário discutir o real sentido e alcance da imprescritibilidade prevista na parte final do art. 37, § 5º, da Constituição.
O próprio relator originário do RE, Ministro Teori Zavascki, observou que "a alegação de imprescritibilidade, com base no art. 37, § 5º, da CF/88, insistentemente suscitada pela União, evidentemente abarca os fundamentos do aresto atacado, que analisou a prescrição intercorrente". A interpretação do art. 37, § 5º, da CF constituía, portanto, uma questão prejudicial a ser dirimida, previamente ao exame da prescrição intercorrente prevista na legislação ordinária ("a questão constitucional veiculada no recurso extraordinário - a inexistência de prescrição na hipótese - é, portanto, prejudicial ao tema infraconstitucional abordado pelo acórdão recorrido", conforme decisão monocrática contida na peça 3 dos autos eletrônicos do RE 636.886) .
Assim, não há dúvidas de que os efeitos da tese fixada no tema 899 da repercussão geral se projetam direta e imediatamente na fase de execução do acórdão condenatório proferido pelo TCU, pois é a pretensão executória que se funda "em decisão de Tribunal de Contas" (a pretensão de realizar, em termos práticos, a obrigação de pagar já certificada no título constituído pelo acórdão condenatório) .
Não obstante, e considerando a relevância das manifestações do STF enquanto intérprete maior do texto constitucional, é necessário considerar as razões essenciais da decisão, para identificar seus possíveis reflexos também no que diz respeito à prescrição condenatória.
Como se demonstrará, em ambos os casos (pretensão à condenação e pretensão à execução) a defesa da imprescritibilidade tem um fundamento comum (o art. 37, § 5º, da Constituição Federal) , cujo sentido e alcance foi objeto de delimitação pelo STF, como condição (questão prejudicial) do próprio julgamento.
	A fundamentação do RE 636.886 e suas implicações para a pretensão reparatória
Nos processos que extrapolam a mera solução de um caso concreto (como pressupõe o instituto da repercussão geral) , as razões essenciais da decisão (ratio decidendi) assumem particular importância, pois revelam a efetiva compreensão do órgão julgador sobre a norma constitucional que condiciona o julgamento. Tal compreensão tende a ser mantida em situações análogas, dado o dever de coerência, que é premissa fundamental em um sistema de precedentes.
Conforme observado pelo Ministro Roberto Barroso no julgamento do RE 669.069 (tema 666) , "o grande papel da repercussão geral é funcionar como um precedente que orientará as jurisdições inferiores". E as orientará não tanto quanto à solução do caso concreto do processo paradigma (pois, para isso, já se opera a eficácia da decisão, na sistemática tradicional) , mas na fixação de uma tese jurídica, aplicável à questão de direito subjacente.
A força dessa tese, que se irradia para além do caso concreto, repousa na própria autoridade das decisões do STF enquanto intérprete final da Constituição. E o sistema de precedentes sob o regime da repercussão geral foi concebido exatamente para que a tese relativa à questão constitucional de fundo fosse adotada como efetiva orientação aos demais operadores jurídicos.
Particularmente sobre o RE 636.886 (tema 899) , observa-se que, para resolver a lide, foi necessário analisar a matéria à luz do art. 37, § 5º, da Constituição Federal, cuja parte final trata da imprescritibilidade das ações de ressarcimento ao erário. E, ao contrário dos precedentes anteriores (temas 666 e 897, referidos adiante) , desta feita a análise se deu sob a perspectiva específica da atuação do TCU, no exercício do controle externo.
No julgamento, a União sustentou que o art. 40, § 4º, da LEF não se aplicaria às execuções de títulos extrajudiciais representados por acórdãos condenatórios do TCU, pois a prescrição, mesmo que na fase de cobrança do crédito, implicaria ofensa à citada disposição constitucional. A linha argumentativa foi acompanhada pela Procuradoria-Geral da República, em sua manifestação (peça 38 dos autos do RE 636.886) .
O pressuposto dessa argumentação é o de que a efetiva imprescritibilidade deve ser observada em ambas as etapas do ressarcimento: na fase de formação do título executivo (em que se exerce a pretensão reparatória, no caso do débito, ou punitiva, no caso da multa, fixando-se, com liquidez e certeza, os elementos da obrigação de pagar) ; e na fase de efetividade do título constituído (em que se exerce a pretensão executória, para conferir efeitos práticos à condenação imposta, mediante a expropriação de bens do devedor, caso o pagamento não seja feito espontaneamente) .
No curso do processo perante o TCU, a proteção do art. 37, § 5º, da Constituição é a fonte utilizada na defesa da imprescritibilidade na fase condenatória. Essa mesma norma constitucional era também invocada para justificar a não incidência da prescrição no curso da execução (objeto do RE 636.886) .
O efetivo ressarcimento ao erário, por decisão do tribunal de contas, depende, portanto, de ambas as etapas (da condenação e da execução) , não se podendo falar em efetiva imprescritibilidade, na hipótese, se qualquer dessas fases estivesse sujeita a prazo extintivo.
Dado esse contexto, para resolver a controvérsia relativa à execução o STF enfrentou a questão mais geral da prescrição em si, desenvolvendo argumentos que abrangem o próprio sentido e alcance do art. 37, § 5º, da Constituição Federal, como um todo (apontada como questão prejudicial) .
Também por isso, no novo julgamento foi igualmente necessário referir-se a dois outros precedentes, com repercussão geral, que discutiram a prescrição da pretensão reparatória: o tema 666 (prescritibilidade da ação de reparação de danos decorrentes de ilícito civil) e o tema 897 (imprescritibilidade da ação de ressarcimento ao erário fundada na prática de ato doloso tipificado na Lei de Improbidade Administrativa) .
Esses dois precedentes foram invocados pela União e pelo Ministério Público Federal para que não se adotasse, relativamente à fase de cobrança (pretensão executória) , um entendimento que conflitasse com as teses já fixadas nos temas 666 e 897 para a prescrição na fase de conhecimento.
No julgamento do RE 636.886 houve, de fato, evidente preocupação do STF em harmonizar a nova decisão com os entendimentos anteriores, discorrendo-se sobre o próprio alcance do art. 37, § 5º, da Constituição, para se concluir que aqueles precedentes não justificariam a tese de imprescritibilidade da pretensão de ressarcimento exercida pelo tribunal de contas.
É bem verdade que uma das correntes de discussão em torno do novo julgamento defende sua incidência apenas na fase de execução da dívida, relativizando a importância da ratio decidendi da decisão. Para essa linha interpretativa, o Tribunal de Contas poderia desempenhar as atividades de controle normalmente, culminando na condenação do agente causador do dano, com a única ressalva de que o acórdão condenatório não teria eficácia como título executivo.
A ideia que justifica essa compreensão é a de que o pronunciamento da Corte de Contas, embora sem força executiva, teria utilidade para o cidadão valorar a atuação dos gestores de recursos públicos, bem como para caracterizar situações de dano que, uma vez definidas com liquidez e certeza pelo órgão de controle, poderiam ter desdobramentos em outras esferas, por iniciativa do Ministério Público ou de outro legitimado a pleitear o ressarcimento do dano apurado. Tais argumentos são razoáveis, mas não proporcionam solução adequada do ponto de vista sistêmico, por desconsiderar a fundamentação e esvaziar o alcance do que decidido pelo STF.
Com efeito, toda a fundamentação desenvolvida no RE 636.886 baseou-se na premissa de que a prescrição é um imperativo constitucional, necessário para limitar, em bases razoáveis, a própria possibilidade de persecução estatal.
A finalidade de se estabelecer prazo de prescrição é exatamente a de inibir a conduta de apuração após o transcurso de tempo suficiente para fazer presumir as dificuldades de defesa para aquele a quem se atribui a responsabilidade pelo suposto ilícito, além das inconveniências, para a estabilidade das relações jurídicas, de se perpetuar, indefinidamente, a possibilidade da persecução.
Como didaticamente afirmado pelo STJ, "o instituto da prescrição tem por finalidade conferir certeza às relações jurídicas, na busca de estabilidade, porquanto não seria possível suportar uma perpétua situação de insegurança" (STJ, 2ª Seç., EREsp 1280825, DJUe 2/8/2018) .
A própria fundamentação adotada no RE 636.886 evidencia a preocupação do STF em reafirmar que o princípio de limitação temporal para exercício das pretensões patrimoniais é requisito de segurança jurídica, não se podendo conferir ao art. 37, § 5º, da Constituição uma interpretação que desnature sua natureza de norma excepcional.
Esse entendimento já havia sido exposto no julgamento do RE 669.069 (tema 666) e do RE 852.475 (tema 897) . No tema 666 foi definida a prescritibilidade da pretensão do ressarcimento de prejuízos ao erário decorrentes de ilícitos civis, constituindo a primeira limitação relevante feita pelo STF ao alcance da ressalva contida no art. 37, § 5º, da Constituição. Esse julgamento deixou assente que "em nosso direito, a prescritibilidade é a regra. É ela fator importante para a segurança e estabilidade das relações jurídicas e da convivência social", diretriz essa que deve guiar a interpretação do citado dispositivo.
Já no tema 897, não mais relativo a ilícitos civis, o STF aprofundou a discussão para reafirmar que a regra do ordenamento jurídico é a da prescritibilidade das pretensões patrimoniais. Por isso, a previsão do art. 37, § 5º, como toda norma excepcional, deve receber interpretação estrita, também no que se refere aos ilícitos não civis.
Essa premissa foi ponderada, ainda, com um aspecto pragmático, relevante do ponto de vista do devido processo legal substancial: "o entendimento pela imprescritibilidade acarretaria o dever de cada cidadão de guardar eternamente comprovantes os mais diversos de seus negócios jurídicos com a Administração, o que evidentemente seria inviável e comprometeria o direito à defesa".
Nesse sentido, foi destacada a doutrina do prof. Emerson Gabardo, de que a discussão deve levar em conta "o direito real (efetivo) de o indivíduo se defender de qualquer imputação de responsabilidade que lhe atinja, realizado o devido processo legal. E não é crível imaginar que o cidadão terá condições de se defender sem que possua um prazo certo no qual sabe que possam lhe ser cobradas explicações em face dos seus atos".
Após longo debate, por mais de uma sessão, a conclusão alcançada pelo STF no exame do tema 897 foi a de que, como regra, a pretensão de ressarcimento prescreve, passado o prazo normal para seu exercício, mesmo nos ilícitos não-civis. Por exceção, o ressarcimento pode ser pleiteado a qualquer tempo em ação própria, em que, além do dano, a conduta seja compatível com a de um ato de improbidade na modalidade dolosa, devendo ainda ser provado, como questão prejudicial, o dolo do agente.
Ou seja, naquele julgamento ficou assentado que imprescritibilidade prevista no art. 37, § 5º, da Constituição somente se aplica quando, além da existência do dano, comprovar-se que a conduta causadora do dano se amolda à descrição típica de um ato doloso de improbidade, competindo ao titular da pretensão de ressarcimento comprovar o dolo, e não apenas a existência do dano e seu nexo com a conduta do agente. Presentes essas condições, aplica-se a tese fixada no tema 897, de que "são imprescritíveis as ações de ressarcimento ao erário fundadas na prática de ato doloso tipificado na Lei de Improbidade Administrativa".
No atual julgamento (tema 899) , as conclusões foram harmônicas com as externadas nos temas 666 e 897, na linha de que os princípios da segurança jurídica e do devido processo legal impõem restrições à permanência do poder persecutório do Estado, inclusive quando levado a efeito por seus órgãos de controle.
Por isso, a interpretação do art. 37, § 5º, da Constituição Federal deve ser realizada em sintonia com a disposição do § 4º daquele artigo, que trata das sanções por ato de improbidade, reafirmando-se as conclusões assentadas no tema 897, de que somente são imprescritíveis as ações de ressarcimento ao erário cujo dano tiver como fato gerador um ato doloso tipificado na Lei de Improbidade Administrativa, devendo o dolo ser objeto de prova no processo. "Em relação a todos os demais atos ilícitos, inclusive àqueles atentatórios à probidade da administração não dolosos (...) aplica-se o tema 666, sendo prescritível a ação de reparação de danos à Fazenda Pública".
Os impactos do novo julgamento decorrem exatamente de se ter introduzido no debate o advérbio "somente", para ficar expresso, nas razões de decidir, que a ressalva constitucional do art. 37, § 5º, se aplica apenas à hipótese de dano provocado por ato doloso tipificado como de improbidade, sendo prescritíveis, por consequência, as demais pretensões ao ressarcimento que não requeiram o dolo para sua configuração.
É essa premissa que justificou a tese do tema 899, de que "é prescritível a pretensão de ressarcimento ao erário fundada em decisão de Tribunal de Contas", sem ressalva alguma, considerando-se que a condenação proferida pelo tribunal de contas não requer que a conduta seja dolosa, nem o processo de controle externo estaria instrumentalizado para a realização da prova de dolo (desnecessária para justificar a condenação ao ressarcimento, se a pretensão for exercida tempestivamente) .
Até por isso, a redação da tese do tema 899 não trouxe exceção (a exemplo do que o STF fez no tema 897, ao conferir tratamento diferenciado ao ato doloso) , afirmando, unicamente, que "é prescritível a pretensão de ressarcimento ao erário fundada em decisão de Tribunal de Contas", sem ressalvar as condutas dolosas.
A conclusão enunciada no julgamento do tema 899, sobre a atuação dos tribunais de contas, foi sem dúvida mais restritiva que a do tema 897, permitindo concluir que a ação de ressarcimento por ato doloso pode se desenvolver a qualquer tempo no âmbito judicial, mas está sujeita a prescrição na esfera administrativa.
Essas são as ratio decidendi da decisão adotada pelo STF, que devem ser consideradas em qualquer discussão a respeito da questão de fundo. A partir dessas razões, entende-se não ser razoável a interpretação restritiva do julgado, referida antes, segundo a qual os efeitos da decisão do STF se restringiriam à execução do acórdão condenatório proferido pelo tribunal de contas, não inibindo a possibilidade de persecução do ilícito administrativo a qualquer tempo, pela corte de contas.
Com efeito, seria difícil justificar a possibilidade de o órgão de controle externo proferir uma condenação que seria ineficaz em sua função primordial, de instrumentalizar o cumprimento forçado da obrigação, se não cumprida espontaneamente pelo responsável (como previsto no art. 24 da Lei 8.443/1992) .
Depois, e mais importante, a objeção à citada interpretação restritiva decorre da própria finalidade da prescrição, de inibir a atividade persecutória pelos órgãos estatais após o transcurso de certo prazo. Não se justificaria a conclusão de que a ação-meio (a persecução em si, para apuração dos fatos) possa se desenvolver normalmente, ficando mitigada apenas a utilidade do ato-fim (a condenação propriamente dita, que não poderia instrumentalizar a execução) . A razão de ser dos prazos extintivos é justamente a de não impor ao responsável o ônus de se defender quando o direito que lhe é oposto já tenha decaído ou a correspondente pretensão já esteja prescrita.
Como visto, os argumentos utilizados pelo STF no julgamento do tema 899 partem do exame da pretensão de ressarcimento como um todo. Não foram apresentados argumentos próprios e exclusivos para a fase de execução da ação de ressarcimento. Ao contrário, as razões apresentadas revelam a compreensão do STF quanto à limitação temporal para o exercício das pretensões estatais de natureza patrimonial, notadamente na esfera administrativa, sendo em tudo aplicáveis à fase condenatória, de constituição do título executivo pelo tribunal de contas.
Assim sendo, é forçoso concluir que também é prescritível a pretensão de ressarcimento exercida pelo TCU com o fim de apurar a ocorrência de prejuízo ao erário e condenar o agente que lhe deu causa. Essa conclusão resulta nem tanto da incidência direta da tese fixada no tema 899 da repercussão geral (porque específica para a fase de execução) , e sim das razões de decidir utilizadas nesse precedente, que delimitaram o sentido e o alcance da ressalva contida no art. 37, § 5º, da Constituição Federal, demonstrando que tal ressalva não se estende à atividade de controle externo exercida pelo tribunal de contas.
	Inaplicabilidade, à fase condenatória, dos critérios adotados no RE 636.886
Uma vez concluído que a pretensão de ressarcimento também incide na fase condenatória, é necessário definir os parâmetros a observar (termo inicial, prazo, causas de interrupção) .
O fato de o STF não ter se pronunciado sobre os critérios para a análise da prescrição em geral (para a fase executiva e para a fase condenatória) não impede a incidência do instituto. Como esclarecido em outra oportunidade (embargos de declaração no RE 669.069, tema 666) , "o que cabia ao STF definir era a prescritibilidade ou não das pretensões de ressarcimento ao erário"; uma vez "firmado o entendimento de que tal pretensão é prescritível, as controvérsias atinentes ao transcurso do prazo prescricional, inclusive a seu termo inicial, são adstritas à seara infraconstitucional, solucionáveis tão somente à luz da interpretação da legislação ordinária pertinente", que cabe ao julgador do caso concreto aplicar.
Na situação específica do RE 636.886, o STF primeiro fixou a tese da prescritibilidade e, após, resolveu o caso concreto aplicando as regras de prescrição contidas na Lei de Execução Fiscal (conjugada com os dispositivos pertinentes do Código Tributário Nacional) , apropriadas àquela hipótese.
A Lei de Execução Fiscal, todavia, contempla situações típicas da fase executiva, inadequadas à fase de conhecimento. Veja-se, por exemplo, a situação do caso julgado, de não localização de bens penhoráveis, com a consequente suspensão do processo para diligências a serem empreendidas pelo credor: tal circunstância é impertinente à fase condenatória.
Logo, é natural concluir que a prescrição da condenação deve ser regida por critérios distintos daqueles fixados no RE 636.886 para a execução, notadamente quanto aos respectivos termos iniciais e causas interruptivas. É necessário, então, definir essas balizas, aplicando-se a legislação infraconstitucional apropriada.
A dificuldade para tanto reside na ausência de norma específica para o processo de controle externo, conduzido pelo tribunal de contas - notadamente quanto ao débito, até então considerado imprescritível. Tal lacuna normativa precisa ser preenchida pelos meios próprios de integração do ordenamento, em especial o emprego da analogia, buscando-se a norma mais compatível com a situação em exame.
A respeito, sabe-se que há, no ordenamento, regimes diversos de prescrição, que fazem variar o termo inicial, o prazo e as interrupções em função da pretensão em causa. Em algumas situações, como no sistema do Código Civil, o prazo é relativamente elevado (de dez anos, considerando-se o art. 205, de interesse para a discussão) , mas são poucas as causas de interrupção e, ademais, a prescrição se interrompe uma única vez (art. 202) .
Em outros regimes, como o da Lei 9.873/1999, o prazo é menor (como regra) , mas há variadas causas de interrupção e elas atuam autonomamente, podendo provocar múltiplas interrupções da prescrição no curso do processo. Ademais, se o fato também constituir crime, o prazo de prescrição deixa de ser o genérico, de cinco anos, e passa a ser o da lei penal (art. 1º, § 2º da Lei 9.873/1999) , elevando-se significativamente em alguns casos. No peculato, por exemplo, quando há desvio de dinheiro público, a pena máxima de 12 anos (CP, art. 312) faz com que a prescrição somente ocorra em 16 anos (CP, art. 109, II) , prazo significativamente maior que o do Código Civil.
Deve-se considerar, todavia, que a fixação de regimes prescricionais diversos é matéria de política legislativa, cabendo ao aplicador da lei observar as balizas adequadas ao caso concreto, sem que possa exercer, na hipótese, mera opção discricionária por um ou outro regime.
Assim, a primeira premissa adotada neste exame é o de utilizar o regime mais próximo da situação em causa, aplicando-o de modo integral, ou seja, sem a combinação de leis (termo inicial de uma norma, causas de interrupção de outra, prazo de uma terceira, e assim por diante) . Tal combinação resultaria, na verdade, em um regime originário, cuja definição é de competência exclusiva do legislador positivo.
Há muito a doutrina adverte que a junção dos aspectos mais benéficos de leis distintas, para formar um novo regime, não constitui uma forma perfeitamente legítima de integração do ordenamento. Ao criar essa terceira lei, o juiz "estaria aplicando um texto que, em momento algum, teve vigência" (Eugenio Raul Zaffaroni; José Henrique Pierangeli. Manual de direito penal brasileiro. São Paulo: RT, 2004, p. 220. Vide, também, STF: RE 600.817) .
A segunda diretriz a ser observada é a unificação dos critérios para exame da prescrição para ambas as pretensões (punitiva e de ressarcimento) , na atividade de controle externo exercida pelo tribunal de contas.
O uso de critérios uniformes para as prescrições que incidem nesta fase do processo se justifica, pois a prescrição seria para o Tribunal de Contas agir, buscando caracterizar o ilícito, identificar seu autor, dimensionar os efeitos da conduta (notadamente a quantificação do dano, se existente) e impor as consequências legais, independentemente do fato de tais consequências terem natureza punitiva ou ressarcitória.
Afinal, o instituto da prescrição busca indicar se ainda é possível ao tribunal de contas exercer a apuração e julgamento dos fatos, o que deve ser decidido levando-se em conta não tanto o desfecho do processo (se haverá imputação de débito ou a aplicação de sanções) , e sim o prazo para que a ação de controle se inicie. É da essência do instituto a finalidade de fixar prazo para a iniciativa da pretensão (a prescrição intercorrente, que incide sobre um processo já validamente iniciado, apenas confirma essa regra geral) , independentemente do eventual desfecho.
Ademais, como já demonstrado, a fixação de um prazo prescricional também objetiva não comprometer a possibilidade de defesa pelo demandado. E a defesa, pelo responsável, se dá quanto aos fatos que lhe são atribuídos, independentemente se, após a apuração, as consequências da responsabilidade se situem no âmbito do ressarcimento ou da sanção. É a possibilidade de plena defesa, quanto aos fatos, que o instituto visa resguardar, sendo certo que determinadas sanções, de elevado impacto (como a inabilitação para o exercício de cargo comissionado ou a inidoneidade para participar de licitações) podem ter efeitos até mais gravosos que certas ordens de ressarcimento (de baixa materialidade) .
A partir dessas diretrizes - utilizar um só regime, sem combinações de parâmetros extraídos de leis diversas, e aplicá-lo tanto no exame da pretensão punitiva quanto da pretensão de ressarcimento -, cumpre examinar as balizas mais adequadas à atuação do tribunal de contas.
Do longo debate já realizado sobre o tema, parece haver relativo consenso de que são duas as opções a considerar, que envolvem regimes já adotados para o exame da prescrição da punição: o sistema do Código Civil, acolhido pelo TCU (Acórdão 1441/2016-TCU-Plenário) , e o regime da Lei 9.873/1999, que tem sido aplicado pelo STF em mandados de segurança impetrados contra decisões do tribunal de contas.
Não obstante já haver uma orientação firmada no TCU quanto à prescrição da punição, entende-se que a prescritibilidade do débito representa um novo cenário, que abre a possibilidade de nova reflexão sobre o tema, haja vista a consistência dos argumentos contrários à atual sistemática e as decisões do STF proferidas após a uniformização da jurisprudência pelo TCU, em 2016.
Ambos os regimes de prescrição serão analisados na sequência, discutindo-se sua aplicabilidade e indicando-se como se daria a solução do caso concreto, sob a respectivas óticas.
	Análise da prescrição segundo os critérios do Acórdão 1.441/2016-TCU-Plenário (Código Civil) 
No que se refere à pretensão punitiva, o TCU tem tradicionalmente aplicado os critérios definidos no Acórdão 1441/2016-TCU-Plenário, que, em incidente de uniformização de jurisprudência, orientou-se pela aplicação do Código Civil. Por este acórdão, em linhas gerais, a prescrição subordina-se ao prazo geral de dez anos (CC, art. 205) , contado a partir da data da ocorrência do fato e interrompido pelo ato que ordenar a citação, a audiência ou a oitiva da parte, questão já dirimida na própria decisão recorrida, verbis:
8.	Na sequência, o responsável alegou a prescrição quinquenal da pretensão punitiva.
9.	Mais uma vez, considero que tais alegações não merecem prosperar, pois a pretensão punitiva do TCU, conforme Acórdão 1.441/2016-Plenário (Relator: Benjamin Zymler) , que uniformizou a jurisprudência acerca dessa questão, subordina-se ao prazo geral de prescrição indicado no art. 205 do Código Civil, que é de dez anos, contado da data de ocorrência da irregularidade sancionada, nos termos do art. 189 do Código Civil, sendo este prazo interrompido pelo ato que ordenar a citação, a audiência ou a oitiva do responsável.
10.	No caso em exame, conforme apurou a SecexTCE, a aplicação de penalidade ao responsável não foi alcançada pela prescrição, haja vista que a irregularidade sancionada se deu em 27/5/2017, que o vencimento do prazo para prestação de contas se deu em 26/5/2017 e que o ato de ordenação da citação ocorreu em 28/2/2020 (peça 29) .
 (Acórdão 1.763/2021-TCU-2ª Câmara. Rel. Min. João Augusto Ribeiro Nardes. peça 59, p. 1) 
Portanto, considerando a premissa de que as pretensões punitiva e de ressarcimento estariam submetidas ao mesmo regime, é de ser afastada a ocorrência de prescrição sob a égide dos parâmetros definidos no Acórdão 1441/2016-TCU-Plenário.
	A utilização do regime prescricional da Lei 9.873/1999 (MS 32.201) 
As discussões levadas a efeito no TC Processo 030.926/2015-7, em que se deu a uniformização da jurisprudência, evidenciam que houve relevantes discussões no TCU acerca do regime prescricional a ser observado quanto à pretensão punitiva.
Acerca dessas discussões, vejam-se também, exemplificativamente, as manifestações do Ministério Público junto ao TCU nos processos TC Processo 018.404/2007-9 e TC Processo 020.635/2004-9, assim como a da Consultoria Jurídica no processo TCU/Conjur TC-Processo 017.625/2020-3, todas com substanciosas contribuições para o debate.
Na linha dessas manifestações, observa-se que o Poder Judiciário, historicamente, tem demonstrado reservas quanto à adoção de critérios de direito privado, a exemplo dos previstos no Código Civil, para aferir prescrição em relações submetidas ao direito público.
Na ausência de norma específica sobre prescrição, o Judiciário, como regra, entende que os prazos prescricionais devem ser buscados em normas de direito público, até mesmo pelo princípio da simetria. Sabe-se que quando a pretensão é exercida pelo particular contra a Fazenda Pública, há uma norma geral que estabelece prazo de 5 anos para tanto (o Decreto 20.910/1932, recepcionado pela Constituição Federal com força de lei ordinária, segundo o qual "todo e qualquer direito ou ação contra a Fazenda federal, estadual ou municipal, seja qual for a sua natureza, prescrevem em cinco anos contados da data do ato ou fato do qual se originarem") .
Pela simetria, na ausência de norma própria, é razoável aplicar o mesmo prazo quando a pretensão se inverte, ou seja, quando for exercida pela Fazenda Pública contra o particular. Das várias decisões nesse sentido, cita-se o pronunciamento do STJ no REsp 1105442/RJ (tema 135 da sistemática de recursos repetitivos) , que adota, na ausência de lei específica, a norma "relativa à prescrição em casos inversos, isto é, prescrição de ações do administrado contra o Poder Público", que tem no Decreto 20.910/1932 a referência geral de prazo, fixado em cinco anos.
Também o Ministro Benjamin Zymler, em voto proferido no TC Processo 030.926/2015-7, que tratou da uniformização da jurisprudência, observou que "as normas de Direito Público adotam, tanto a favor da administração, como contra ela, o prazo prescricional quinquenal" (grifou-se) .
Assim, no sistema prescricional a incidência de um mesmo prazo, contra ou a favor, é uma relevante diretriz, traduzida no princípio da simetria, a ser considerada em situações de integração do ordenamento (ou seja, na ausência de definição expressa do legislador em outro sentido) .
Ainda nessa linha de compreensão, note-se que o RE 636.886 (tema 899) tratou do ressarcimento em si, embora na fase de execução, estabelecendo um prazo quinquenal para a prescrição. Esse aspecto tem especial relevância ao ser considerada a Súmula 150 do STF, segundo a qual "prescreve a execução no mesmo prazo de prescrição da ação".
Tal súmula fornece uma segunda diretriz importante para integração do ordenamento, ao introduzir uma outra espécie de simetria, desta feita entre as fases do processo: na ausência de regra legal em contrário, a ação e a execução devem observar os mesmos prazos prescricionais.
Logo, até haver norma específica a tratar da prescrição no processo de controle externo (que poderá ser formulada com maior liberdade pelo legislador, comparativamente às limitações próprias da analogia) , a integração do ordenamento deve considerar algumas diretrizes, já referidas, de que: 
a) a ação e a execução devem observar um mesmo prazo prescricional (embora seja natural que possuam termos iniciais e causas de interrupção apropriados às respectivas fases) , conforme Súmula 150 do STF;
b) esse prazo deve atuar contra ou favor do titular da pretensão, ante o princípio da simetria, cabendo unicamente ao legislador positivo estabelecer diferenciações em benefício da Fazenda Pública;
c) no que se refere à atuação do controle externo, os critérios devem ser uniformes para a punição e para o ressarcimento, pois significam limites à atividade apuratória do tribunal de contas em si, independentemente do desfecho dessa atuação.
Especificamente em casos envolvendo sanções aplicadas pelo TCU, a prescrição foi discutida pelo STF em julgamentos posteriores ao Acórdão 1441/2016-TCU-Plenário. Já há decisões colegiadas de ambas as turmas do STF no sentido de que pretensão punitiva no processo de controle externo é regida pela Lei 9.873/1999 (1ª Turma: MS 32.201, DJe-173, 4/8/2017; 2ª Turma: MS 35.512-AgR, DJe-135, 19/6/2019 e MS 36.067, DJe-234, 28/10/2019) .
A matéria foi objeto de minuciosa análise no MS 32.201. Nesse julgamento, após examinar detidamente os fundamentos do Acórdão 1441/2016-Plenário, que uniformizou a jurisprudência do TCU a respeito, o STF manifestou-se em sentido diverso, retratado na seguinte ementa:
Direito administrativo. Mandado de segurança. Multas aplicadas pelo TCU. Prescrição da pretensão punitiva. Exame de legalidade. 1. A prescrição da pretensão punitiva do TCU é regulada integralmente pela Lei nº 9.873/1999, seja em razão da interpretação correta e da aplicação direta desta lei, seja por analogia. (...) . [grifou-se]
Nesse precedente, concluiu-se que "não há nenhuma razão plausível pela qual se deva suprir a alegada omissão [de prazo para a atuação punitiva do TCU] com recurso às normas de direito civil, e não às de direito administrativo".
Entendimento similar já havia sido sustentado também nos debates que deram origem ao Acórdão 1441/2016-TCU-Plenário, mais especificamente no voto do ministro Benjamin Zymler, ao apontar que as relações de direito administrativo são assimétricas, havendo uma tendência dos ordenamentos jurídicos em geral em estabelecer prazos distintos para o Poder Público, não se justificando a importação automática das regras de direito civil:
Após melhor refletir sobre a matéria, cheguei à conclusão de que o prazo decenal previsto no Código Civil visa regulamentar relações eminentemente privadas. Por consequência, não caberia extrair do art. 205 do Código Civil (...) a moldura jurídica do prazo prescricional do poder-dever de sancionar do TCU. Ou seja, essa solução jurídica residual deveria ser aplicada somente para o direito de ação de relações privadas não estabelecidas no Código Civil ou em lei específica.
Há, em síntese, um conjunto paradigmático de normas que revelam um sistema prescricional próprio das pretensões que envolvem o Poder Público. Após o exame desse vasto conjunto normativo, o STF (notadamente no MS 32.201) considerou inapropriado utilizar a disciplina do Código Civil para reger a prescrição da pretensão punitiva pelo tribunal de contas, no exercício da atividade de controle externo.
O critério utilizado pelo STF para esse fim (as regras da Lei 9.873/1999) , no exame da prescrição punitiva, pode ter aplicação mais ampla, para ser utilizado como fonte de integração também no que diz respeito à pretensão reparatória, até que haja a edição de norma específica.
Primeiro, porque a Lei 9.873/1999 observa a sistemática geral do conjunto de normas existentes sobre prazos extintivos no âmbito do direito público. Depois, porque o prazo nela fixado é também compatível com as diretrizes de que (1) a ação e a execução prescrevem no mesmo prazo (Súmula 150 do STF) , e o prazo quinquenal foi adotado pelo STF para a execução do acórdão condenatório do TCU (RE 636.886) , e (2) na ausência de norma em contrário, o princípio da simetria orienta que o Poder Público tenha, para agir, o mesmo prazo que a lei estabelece para a pretensão inversa, ou seja, para quando o Estado é demandado, sendo certo que a pretensão de ressarcimento exercida pelo particular contra o Estado observa o prazo quinquenal fixado pelo Decreto 20.910/1932.
Além disso, a Lei 9.873/1999 apresenta hipóteses detalhadas quanto aos outros aspectos da regulação da prescrição (termo inicial e causas interruptivas) , em tudo compatíveis com as peculiaridades do processo de controle externo como um todo (e não apenas quando tal processo se destina à aplicação de sanções) .
Quanto ao termo inicial, a citada lei prevê o tratamento a ser dado a situações de ilícitos permanentes (como se dá em se tratando de conduta omissiva, cf. MS 32.201) ou continuados (como na reiteração de pagamentos irregulares, por vícios em sucessivas medições de uma mesma obra, por exemplo) .
Quanto à interrupção da prescrição, a citada lei contempla uma variedade de causas e a autonomia entre elas, sendo possível a multiplicidade de interrupções. A própria determinação do TCU para que se realize auditoria para averiguar determinado fato interrompe a prescrição, como destacado no julgamento do MS 32.201. Até mesmo quanto ao prazo, a regra geral de cinco anos recebe tratamento diferenciado se a irregularidade configurar conduta tipificada como crime, hipótese em que se aplica o prazo previsto na legislação penal, normalmente mais extenso, como já referido.
Assim, até que sobrevenha norma que disponha especificamente a respeito da prescrição para a atuação do tribunal de contas, a adoção do regime previsto na Lei 9.873/1999 apresenta-se como solução adequada, tanto por observar os parâmetros que preponderam no conjunto de normas do direito público, como por ser, também, a norma que já vem sendo utilizada pelo STF para reger a limitação temporal ao poder sancionador do TCU.
	Análise da prescrição pelo regime da Lei 9.873/1999 (MS 32.201) 
Adotando-se as premissas fixadas na Lei 9.873/1999 ao caso em exame, e mesmo considerando-se o prazo geral, de cinco anos, observa-se que não teria ocorrido a prescrição. Para tanto, é preciso considerar os seguintes parâmetros:
Termo inicial
A Lei 9.873/1999, art. 1º, parte final, traz previsão expressa a respeito do início do prazo em se tratando de infração de caráter permanente ou continuado. Nesta hipótese, a prescrição começa a correr não da data de cada fato, e sim "do dia em que tiver cessado" a permanência ou a continuidade.
Logo, no regime da Lei 9.873/1999, a prescrição do ressarcimento, no caso de convênios e instrumentos congêneres, só começa a fluir do momento em que forem prestadas as contas, mesmo que já esteja vencido o prazo para tanto (como enfatizado pelo STF no voto do ministro Roberto Barroso, no MS 32.201, assim como no voto do ministro Gilmar Mendes, no RE 636.886) .
Se não prestadas as contas, não há que se falar em prescrição antes do início da apuração dos fatos pelo órgão credor ou pelo órgão de controle (evento que deflagra o curso do prazo quinquenal para ocorrência de nova causa interruptiva, dentre as previstas no art. 2º da Lei 9.873/1999) .
Portanto, para efeitos da contagem do prazo prescricional, em se tratando de convênio sujeito à prestação de contas firmado com a União, o termo inicial a ser considerado é a data final para a efetiva apresentação da prestação final de contas do convênio, qual seja, 26/5/2017 (peça 10) .
Ora, a pretensão do recorrente ao afirmar que a prorrogação do prazo para prestação de contas seria prejudicial denotariauma violação do princípio de quem ninguém pode se beneficiar da própria torpeza (nemo auditor proriam turpitudinem allegans) : o agente público podia sanar a omissão apresentando as contas em período posterior, até a data final fixada pelo FNDE (26/5/2017) , buscando se beneficiar com a omissão, pela mera referência à data final originária para a prestação de contas.
Prazo
A Lei 9.873/1999 apresenta um prazo geral, de cinco anos (art. 1º) , e um prazo especial, previsto no art. 1º, § 2º, a saber: "quando o fato objeto da ação punitiva da Administração também constituir crime, a prescrição reger-se-á pelo prazo previsto na lei penal". Considerando que as irregularidades discutidas nesse processo de tomada de contas especial não se relacionam, em princípio, a ocorrência de crimes praticados de forma dolosa, deve incidir o quinquênio previsto no art. 1o da Lei 9.873/99.
Interrupções por atos inequívocos de apuração dos fatos
No regime da Lei 9.873/1999, a prescrição se interrompe "por qualquer ato inequívoco, que importe apuração do fato" (art. 2º, II) . Os exemplos típicos, no caso em exame, são: a) Termo de Instauração de TCE 728/2018, em 3/12/218 (peça 1) e b) Relatório de TCE 803/2018, em 8/1/2019 (peça 14) .
Interrupções pela citação dos responsáveis
A prescrição também é interrompida "pela notificação ou citação do indiciado ou acusado, inclusive por meio de edital", nos termos do art. 2º, I, da Lei 9.873/1999. E, no regime dessa lei, a interrupção se dá pela citação propriamente dita, e não pelo despacho que a ordena. Com esse fundamento, houve a interrupção na data de assinatura do aviso de recebimento (peça 40 - 16/6/2020) .
Interrupção pela decisão condenatória recorrível
Por fim, a prescrição também se interrompe "pela decisão condenatória recorrível" (art. 2º, III, da Lei 9.873/1999) . Com esse fundamento, houve a interrupção em 9/2/2021, data da sessão em que foi proferido o acórdão condenatório (peça 58) . Essa interrupção é relevante, por estabelecer prazo para julgamento do recurso.
Da prescrição intercorrente
Nos termos do art. 1º, § 1º, da Lei 9.873/1999, opera-se a prescrição intercorrente se o processo ficar paralisado por mais de três anos, aguardando "julgamento ou despacho".
Note-se que há uma correlação entre essa hipótese e as causas de interrupção da prescrição do art. 2º. Com efeito, uma vez interrompida a prescrição por alguma das hipóteses do art. 2º, o processo não pode ficar inativo, sem qualquer inovação processual relevante, por mais de três anos.
Trata-se de prazo específico, não se aplicando nem o prazo geral de cinco anos nem o prazo especial, da lei penal (§ 2º) . A finalidade da prescrição intercorrente, com seu prazo próprio, é a de assegurar a eficiência e celeridade nas apurações administrativas. Seria contrário a essa finalidade a paralisação injustificada do processo por período maior que o triênio estabelecido para a hipótese.
A extrapolação do prazo de três anos, sem inovação relevante no processo, pode configurar negligência. Por isso, além de se operar a prescrição, deve-se promover a "apuração da responsabilidade funcional decorrente da paralisação, se for o caso".
Em muitas situações o exame da prescrição intercorrente pode ficar prejudicado nos processos já em tramitação no TCU. Como a ação de ressarcimento era considerada imprescritível, as peças que compõem a tomada de contas especial, elencadas no art. 10 da Instrução Normativa- TCU 71/2012, não contemplam informações pormenorizadas quanto ao andamento do processo na fase interna, o que pode prejudicar a análise de eventual paralisação por mais de três anos.
Conclusão sobre a incidência da prescrição
Observa-se, pelos eventos indicados, a não ocorrência de curso de prazo suficiente para se reconhecer a prescrição, tomando-se por referência a Lei 9.873/1999, tida pelo STF como norma regente da prescrição da pretensão punitiva pelo TCU, uma vez que em se tratando de infração de natureza permanente (omissão no dever de prestar contas) , o fluxo do prazo somente se inicia após o término do prazo para apresentação das contas, não tendo havido curso de prazo superior a 5 anos entre o prazo final para apresentação das contas (26/5/2017) e a decisão condenatória (9/2/2021) .
CONCLUSÕES
Não existem nulidades na notificação do responsável durante a fase interna do processo, com o envio de correspondência ao endereço contido nos cadastros fiscais e na própria procuração do responsável e a posterior adoção da citação pela via editalícia, uma vez que cumpre ao responsável manter atualizado seu endereço nos cadastros fiscais, não se exigindo diligências extraordinárias por parte da Administração.
Não deve ser reconhecida a prescrição por nenhum dos dois regimes (Código Civil ou Lei 9.873/1999) , não havendo alteração do desfecho do processo ao se analisar a questão de prescrição, qualquer que seja a premissa adotada (imprescritibilidade, prescritibilidade pelo Código Civil ou pela Lei 9.873/1999) , uma vez que o início da contagem do prazo, no regime da Lei 9.873/99 deve ser fixado após a cessação do estado de permanência (omissão) .
PROPOSTA DE ENCAMINHAMENTO
Deste modo, submete-se à consideração superior a presente análise do recurso de reconsideração interposto por Osni Cardoso de Araújo, contra o Acórdão 1736/2021-TCU-Segunda Câmara, para propor, com base nos artigos 32 e 33 da Lei 8.443/92, combinados com o art. 285 do RI/TCU, conhecer e negar provimento ao recurso, dando ciência ao recorrente e às autoridades indicadas no item 9.5 da decisão que vier a ser adotada."
É o Relatório.

Lais Moreira Hupsel de Azevedo (50229/OAB-BA), Bruno Tommasi Costa Caribe (18464/OAB-BA) e outros, representando Osni Cardoso de Araújo.

Procurador Júlio Marcelo de Oliveira.

TOMADA DE CONTAS ESPECIAL. OMISSÃO NO DEVER DE PRESTAR CONTAS. CITAÇÃO. REJEIÇÃO DAS ALEGAÇÕES DE DEFESA. CONTAS JULGADAS IRREGULARES. DÉBITO. MULTA. RECURSO DE RECONSIDERAÇÃO. AUSÊNCIA DE IRREGULARIDADES NA FASE INTERNA. OBRIGAÇÃO DO RESPONSÁVEL NA ATUALIZAÇÃO DOS ENDEREÇOS CONTIDOS NOS CADASTROS FISCAIS. AUSÊNCIA DE PRESCRIÇÃO. NEGATIVA DE PROVIMENTO.

TOMADA DE CONTAS ESPECIAL (TCE)

Secretaria de Recursos (Serur); Secretaria de Controle Externo de Tomada de Contas Especial (SecexTCE).

Neste processo de tomada de contas especial, examina-se recursos interpostos por Osni Cardoso de Araújo (peça 86) contra o Acórdão 1736/2021-TCU-Segunda Câmara (peça 58) , de relatoria do Ministro Augusto Nardes, mantido em sede de embargos declaratórios (Acórdão 7655/2021-TCU-Segunda Câmara - peça 72) , por meio do qual este Tribunal, entre outras medidas, julgou irregulares as contas do recorrente, imputando-lhe débito e aplicando-lhe multa, em razão da omissão no dever de prestar contas dos recursos repassados à conta do Programa Brasil Alfabetizado (Ciclo 2012) .
2. 	Acerca da admissibilidade, ratifico as decisões monocráticas do antigo relator do recurso, Ministro Raimundo Carreiro (peças 89 e 91) , no sentido de conhecer dos recursos, porquanto cumpridos os requisitos previstos na legislação, e suspender, nos termos dos arts. 278, caput, do RI/TCU c/c art. 53, caput, da Resolução TCU 259/2014, os efeitos dos itens 9.1, 9.2 e 9.3 do Acórdão 1736/2021-TCU-Segunda Câmara.
3. 	Sr. Osni Cardoso de Araújo alega a nulidade na citação realizada na fase interna do processo de tomada de contas especial e, também, a incidência da prescrição quinquenal segundo os julgamentos realizados pelo STF (MS 35.971 e MS 32.201) .
4. 	Com a anuência do Ministério Público, a Serur propõe negar provimento ao recurso.
5. 	Acolho a proposta da Serur e adiciono a análise das alegações recursais aos fundamentos que brevemente passo a apresentar.
6. 	Quanto à fase interna do procedimento de TCE perante o órgão concedente, o recorrente alega que todas as tentativas de citação por carta, notificação ou AR foram encaminhadas para endereços equivocados, que não condiziam com a sua residência ou seu local de trabalho, tornando-os atos nulos de pleno direito.
7.	Quanto ao possível equívoco relacionado aos endereços utilizados pelo Fundo Nacional de Desenvolvimento da Educação, observo que consta no Ofício 12683E/2017-SEOPC/COPRA/CGCAP/DIFIN/FNDE (peça 7, p. 2) , de 15/9/2017, o endereço Rua João Barbosa 59, enquanto no Ofício 26384/2018/Seopc/Copra/Cgapc/Difin-FNDE, de 7/8/2018, aparece o endereço Rua João Barbosa 49 B (peça 7, p. 3) .
8.	O Tribunal identificou os dois endereços em consultas oficiais realizadas em 2020: a base da Receita Federal (peça 30) apresenta Rua João Barbosa 49 e no cadastro eleitoral (peça 33) aparece Rua João Barbosa 59. 
9.	Importante destacar que a procuração do Sr. Osni Cardoso de Araújo direcionada a esta Corte (peça 41) , em 25/6/2020, informa como "residente e domiciliado na Rua João Barbosa, n° 59", ou seja, o mesmo endereço que consta no cadastro eleitoral e que corresponde a uma das tentativas de citação pelo FNDE.
10.	Diante dos fatos relatados, me alinho ao entendimento da unidade técnica, uma vez que tendo sido enviadas as correspondências ao responsável para os endereços registrados nos cadastros públicos, não restou alternativa ao controle interno senão a realização de citação editalícia. Desta forma, não há qualquer irregularidade, seja na citação inicialmente pela via postal, seja pela adoção subsequente da via do edital.
11.	Destaco a jurisprudência desta corte pela qual "O responsável não pode arguir nulidade de comunicação processual por desatualização de endereço constante na base da Receita Federal, pois cabe a ele manter atualizada a informação sobre seu domicílio nessa base de dados oficial, não se admitindo no ordenamento jurídico brasileiro a arguição de nulidade por quem lhe deu causa" (art. 276 do CPC) , conforme Acórdão 9805/2019-TCU-Primeira Câmara, Relator Ministro-Substituto Marcos Bemquerer.
12.	Assim, acompanho a conclusão da Serur: "inexiste nulidade a ser sanada: o envio da comunicação ao endereço do responsável e a posterior adoção da citação editalícia demonstram o pleno cumprimento dos princípios constitucionais do contraditório e da ampla defesa, não havendo prejuízo, no caso concreto, pelo comparecimento voluntário subsequente na fase externa do processo de tomada de contas especial (art. 239, § 1º do CPC) , ocasião em que foi facultado ao responsável a demonstração da boa e regular aplicação dos recursos públicos".
13.	O segundo ponto recorrido refere-se à incidência da prescrição quinquenal segundo os julgamentos realizados pelo Supremo Tribunal Federal, alegando, ainda, que a data limite para a prestação de contas seria 30/6/2014, não podendo ser considerada a prorrogação ocorrida em 2017, por se tratar de ato unilateral e em período em que o responsável não mais exercia o cargo público.
14.	A instrução da Serur apresenta minuciosa análise da prescrição seguindo o entendimento do Supremo Tribunal Federal (peça 99, p. 5-19) e conclui que, mesmo adotando as premissas fixadas na Lei 9.873/1999 e considerando o prazo de cinco anos para ação punitiva, não teria ocorrido a prescrição:
122. Observa-se, pelos eventos indicados, a não ocorrência de curso de prazo suficiente para se reconhecer a prescrição, tomando-se por referência a Lei 9.873/1999, tida pelo STF como norma regente da prescrição da pretensão punitiva pelo TCU, uma vez que em se tratando de infração de natureza permanente (omissão no dever de prestar contas) , o fluxo do prazo somente se inicia após o término do prazo para apresentação das contas, não tendo havido curso de prazo superior a 5 anos entre o prazo final para apresentação das contas (26/5/2017) e a decisão condenatória (9/2/2021) .
15.	Acompanho o entendimento da Serur no sentido de que no caso concreto não ocorreria a prescrição com base nos critérios da Lei 9.873/1999. A referida Lei traz previsão expressa a respeito do início do prazo em se tratando de infração de caráter permanente, indicando que a prescrição começa a correr não da data de cada fato, e sim "do dia em que tiver cessado" a permanência ou a continuidade.
16.	Assim, ressalto que deve ser considerado o prazo final para a prestação de contas em 26/5/2017, uma vez que o órgão concedente prorrogou oficialmente a apresentação das contas, permitindo ao responsável sanar a omissão. A instrução da Serur esclarece:
112. Ora, a pretensão do recorrente ao afirmar que a prorrogação do prazo para prestação de contas seria prejudicial denotaria uma violação do princípio de quem ninguém pode se beneficiar da própria torpeza (nemo auditor proriam turpitudinem allegans) : o agente público podia sanar a omissão apresentando as contas em período posterior, até a data final fixada pelo FNDE (26/5/2017) , buscando se beneficiar com a omissão, pela mera referência à data final originária para a prestação de contas.
17. 	A despeito de ter sido analisada nos autos a prescrição conforme a Lei 9.873/1999, informo que no tocante à prescrição da pretensão punitiva, este Tribunal continua aplicando o entendimento fixado no Acórdão 1441/2016-TCU-Plenário, redator Ministro Walton Alencar Rodrigues, no sentido de que se subordina ao prazo geral de prescrição indicado no art. 205 do Código Civil, a contar da data do fato, com uma única causa interruptiva, que é a citação ou audiência.
18. 	Quanto à prescrição da pretensão ressarcitória, esta Corte de Contas continua aplicando o entendimento fixado no Acórdão 2709/2008-TCU-Plenário, da relatoria do Ministro Benjamin Zymler, que se alinhou ao entendimento em vigor no Supremo Tribunal Federal (STF) naquela época, fixado no julgamento do Mandado de Segurança 26.210, da relatoria do Ministro Ricardo Lewandowski, julgado em 04/92008, no sentido de que a pretensão de ressarcimento ao erário era imprescritível.
17. 	É fato que nenhum dos dois entendimentos é aplicado pelo STF.
18. 	A partir do julgamento do Mandado de Segurança 32.201, relator Ministro Roberto Barroso, em 21/3/2017, o STF passou a aplicar as regras da Lei 9.873/1999 como parâmetro para reger a prescrição da pretensão punitiva no âmbito desta Corte de Contas, cujo prazo é de 5 anos, a contar da data do fato.
19. 	Mais recentemente, em julgamento concluído em 11/11/2021, o STF apreciou a ADI 5509, relator Ministro Edson Fachin, na qual, sintetizou, nos termos do voto do relator, "a orientação aplicável para a fixação e a contagem dos prazos prescricionais das ações de competência do Tribunal de Contas".
20. 	Assim, em resumo, o STF, com fundamento na aplicação combinada da Lei 9.873/1999 com a Lei 8.443/1992 (Lei Orgânica do TCU) e com o entendimento adotado pela Suprema Corte no Recurso Extraordinário 636.553, fixou o prazo de prescrição relativo aos processos dos Tribunais de Contas em cinco anos, a contar do vencimento do prazo para prestar contas ou, não havendo o dever de prestar contas, a partir da ciência do fato ilícito pelo TCU. Ou seja, trata-se de entendimento que se aplica tanto à prescrição da pretensão ressarcitória quanto à prescrição da pretensão punitiva.
21. 	Por essa razão, tenho entendimento idêntico ao que foi sustentado pelo Ministro Raimundo Carreiro no voto complementar que submeteu à apreciação desta Corte na Sessão Plenária de 1/12/2022, nos autos do TC-Processo Processo 000.006/2017-3, no qual, após apresentar a evolução da jurisprudência do STF sobre o assunto, Sua Excelência propôs que o entendimento fixado pelo STF na citada ADI 5509 fosse aplicado, de imediato, aos processos em tramitação no TCU.
22. 	No entanto, na Sessão Plenária de 9/3/2022, quando da retomada do julgamento do aludido processo, em virtude de pedido de vista de vários ministros, foi prolatado o Acórdão 459/2022-TCU-Plenário, redator Ministro Walton Alencar Rodrigues, no qual esta Corte entendeu por bem não apreciar o mérito da questão naquela oportunidade. Na mesma assentada, decidiu expedir comando à Segecex para a formação de grupo técnico de trabalho para que apresente projeto de ato normativo disciplinando "o tema da prescrição da pretensão ressarcitória e da prescrição da pretensão punitiva no âmbito do controle externo, tendo por base jurisprudência predominante do Supremo Tribunal Federal, adequando-a às especificidades das diversas formas de atuação do Tribunal de Contas da União".
23. 	Registro que não proferi voto no julgamento que aprovou o citado Acórdão 459/2022-TCU-Plenário, tendo em vista que meu antecessor no cargo de Ministro desta Corte de Contas, o Ministro Raimundo Carreiro, já havia votado, na condição de relator do aludido processo.
24. 	Por consequência, este Tribunal de Contas continua a aplicar o prazo de dez anos, a contar da data do fato, para a prescrição da pretensão punitiva, conforme decidido no citado Acórdão 1441/2016-TCU-Plenário, e a imprescritibilidade no tocante à pretensão de ressarcimento ao erário, nos termos decididos no Acórdão 2709/2008-TCU-Plenário, ratificado pelo recente Acórdão 459/2022-TCU-Plenário.
25. 	Feitas essas considerações, concluo que, no caso concreto, não deve ser reconhecida a prescrição por nenhum dos dois regimes (Código Civil ou Lei 9.873/1999) , não havendo alteração do desfecho do processo ao se analisar a questão de prescrição, pois o prazo para prestação de contas encerrou em 26/5/2017 e as citações ocorreram em 14/8/2017 (peças 2, 10, 12 e 14) e a decisão condenatória em 9/2/2021.
26. 	Assim, estando de acordo com as propostas dos pareceres precedentes, entendo que este Tribunal não deve acolher o recurso de reconsideração interposto pelo recorrente Osni Cardoso de Araújo, mantendo intactas determinações referentes ao Acórdão 1736/2021-TCU-Segunda Câmara, relator Ministro Augusto Nardes.
27. 	Assim, voto para que o Tribunal acolha o acórdão que ora submeto a este Colegiado.
	
TCU, Sala das Sessões, em 9 de agosto de 2022.
ANTONIO ANASTASIA 
Relator